台灣雲林地方法院刑事判決　　　　 100年度訴字第758號
公　訴　人　台灣雲林地方法院檢察署檢察官
被　　　告　廖春重
上列被告因誣告案件，經檢察官提起公訴（100 年度偵字第2107
號），本院判決如下︰
    主  文
廖春重無罪。
    理  由
一、檢察官主張：被告廖春重明知告訴人林樹根並未引誘其大陸
    籍配偶梁福秀使梁福秀脫離家庭，竟意圖使林樹根受刑事處
    分，虛構林樹根於民國（下同）99年5 月17日帶梁福秀至台
    中辦理居留證後，故意使梁福秀可保管自己之居留證，誘使
    梁福秀於99年6 月17日離家出走等事實，於99年10月6 日上
    午11時2 分左右，向台灣雲林地方法院檢察署檢察官誣指林
    樹根涉犯妨害家庭罪嫌，經檢察官以99年度偵字第5136 號
    為不起訴處分確定在案；因而認為被告觸犯刑法第169 條第
    1 項之誣告罪。
二、刑事訴訟法第154 條第2 項規定，犯罪事實應依證據認定之
    ，無證據不得認定犯罪事實。第161 條第1 項規定，檢察官
    就被告犯罪事實，應負舉證責任，並指出證明之方法。第
    154 條第1 項規定，被告未經審判證明有罪確定前推定其為
    無罪。此外，刑法第169 條第1 項規定「意圖他人受刑事或
    懲戒處分，向該管公務員誣告者，處7 年以下有期徒刑。」
    就此，最高法院44年台上字第892 號判例表示「誣告罪之成
    立，以告訴人所訴被訴人之事實必須完全出於虛構為要件，
    若有出於誤會或懷疑有此事實而為申告，以致不能證明其所
    訴之事實為真實，縱被訴人不負刑責，而告訴人本缺乏誣告
    之故意，亦難成立誣告罪名。」同法院44年台上字第653 號
    判例表示「誣告罪之成立，須以被誣告人因虛偽之申告，而
    受有刑事或懲戒處分之危險為其要件，故以不能構成犯罪或
    懲戒處分之事實誣告人者，雖意在使人受刑事或懲戒處分，
    亦不能成立犯罪，上訴人以被誣告人借米不還指為侵占提起
    自訴，所謂借米不還，純為民事上之貸借關係，根本不成犯
    罪，是其事實縱出虛構，被誣告人仍無受刑事處分之危險，
    即難論上訴人以刑法第169 條第1 項之誣告罪名。」亦即，
    誣告罪之成立，必須：(1)以告訴人所訴被訴人之事實必須完
    全出於虛構為要件，(2)以被誣告人因虛偽之申告，而受有刑
    事或懲戒處分之危險為其客觀要件。
三、再者，刑法第240 條第2 項之和誘有配偶之人脫離家庭罪，
    以對於有配偶之人，引誘其脫離家庭，而將之置於自己實力
    支配下為其要件。亦即，行為人主觀上必以出於被誘人脫離
    家庭之意思，而實施引誘，將有配偶而尚未脫離家庭之人，
    置於自己實力支配之下，最高法院43年台上字第485 號判例
    、71年度台上字第1496號判決意旨可以參考。
四、經查：
  (一)告訴人林樹根於99年10月24日警察詢問時供稱「（問：你於
    何時、何地將廖春重之太太梁福秀拐走，請將經過情形詳述
    說明之？）我沒有。」「（問：你有至台中市移民署辦理廖
    春重太太梁福秀良民證蓋關防及居留證？）梁福秀拜託我載
    她至海基會辦理驗證大陸良民證，順便到隔壁移民署辦理依
    親居留證。」（99年度偵字第5136號卷第22頁）其於99年11
    月30日檢察官訊問時供稱「（問：5 月17日有無帶梁福秀去
    台中辦居留證？）有。」「（問：為何會帶梁福秀去辦居留
    證？）這有經過廖春重同意，我有要廖春重一起前往，但廖
    春重不要去，當日我們除去辦理居留證外，還去辦理無犯罪
    紀錄的證件，當日梁福秀有貼我油錢，連同辦理證件的費用
    ，他共給我新台幣（下同）3,000 元，但他之前辦證件欠我
    6,000 元，已經還我3,000 元，還欠我3,000 元。」「（問
    ：梁福秀現在居住何處？）我不知道，我打電話她沒有接。
    （第34頁）「（問：梁福秀何時離家？）我不知道，她沒有
    時常跟我聯絡，她有要辦事情才會找我。」「（問：為何梁
    福秀要辦事情會找你？）因為她不知道，所以要找我，有時
    廖春重也會找我。廖春重一開始不辦理結婚登記，這件事後
    來鬧到二崙派出所，當時梁福秀也有要辦保護令，但沒製作
    筆錄，後也沒辦保護令。該次要去台中，我有找廖春重（筆
    錄誤載為林樹根）一同前往，但廖春重（筆錄誤載為林樹根
    ）不去。」「（問：梁福秀去辦理居留證，需要何資料？）
    要廖春重的身分證及印章才能申請戶籍謄本，然後才可辦居
    留證，梁福秀跟廖春重都可以辦。辦居留證還需要身體健康
    檢查的證明及結婚資料。」「（問：你們當日有無拿廖春重
    的身分證件去辦？）那是梁福秀跟廖春重拿的。」「（問：
    你有無故意帶梁福秀去辦居留證，並將梁福秀置於自己實力
    支配之下？）沒有。我根本無法控制梁福秀的行動。當初是
    我太太龍琴帶廖春重去大陸與梁福秀結婚的，龍琴現在已經
    回去大陸了。」（99年度偵字第5136號卷第34頁至第35頁）
  (二)梁福秀於99年12月14日檢察官訊問時供稱「（問：何時與廖
    春重結婚？）2007年10月30日。」「（問：為何會結婚？）
    林樹根的老婆龍琴帶廖春重去大陸與我結婚。我們認識3 天
    就結婚了，打完結婚證書，廖春重就回台灣了。我今年4 月
    23日才來台灣。」「（問：為何已經在大陸，一直到今年才
    來台灣？）因為一直面談不過，申請過好多次，去年12月才
    面談成功。」「（問：有無在台灣辦理結婚登記？）今年5
    、6 月辦理的，時間我忘記了。我去辦理結婚登記是和廖春
    重、林樹根一起去的，因為我不懂，所以有找林樹根一起去
    。」「（問：有無去台中辦理居留證？）有。林樹根帶我去
    的，當時我叫廖春重一起去，但廖春重要我和林樹根去就好
    ，他說他懶得去。」「（問：林樹根有無騙你去辦居留證？
    ）沒有，那我原本就要去辦的。因為若無居留證我就不能去
    工作，我也沒有錢。」「（問：你去辦居留證時，有無跟廖
    春重拿證件？）有拿結婚證書及一些廖春重的資料過去，我
    不懂那些是什麼資料。」「（問：辦完居留證後，林樹根有
    無帶你回家？）辦完後，我就馬上回家。」「（問：林樹根
    有無控制你的行蹤？）無。但是他收了我很多介紹費。我到
    台灣之後，還有包紅包給他。」「（問：你為何在6 月17日
    離開廖春重家？）廖春重家什麼都沒有，我6 月17日是跟我
    同鄉去台北，廖春重也知道我是去台北工作。」「（問：這
    段期間是在台北，還是跟林樹根在一起？）我是在台北。」
    「（問：你居留證現在由何人保管？）我自己保管。」「（
    問：你現在行動是否自由？）自由，沒有受林樹根控制。」
    （99年度偵字第5136號卷第40頁至第41頁）
  (三)被告廖春重承認於99年10月6 日向台灣雲林地方法院檢察署
    檢察官，對林樹根提起妨害家庭之告訴，然而否認有誣告之
    故意，辯稱：外籍新娘是跟著居留證走，只要把梁福秀的居
    留證拿到手，梁福秀就沒有辦法到外面工作，而被告為梁福
    秀的老公，是梁福秀在台灣的法定代理人，要發居留證也要
    發給被告才對；而林樹根帶梁福秀去辦理居留證，以致於梁
    福秀取得居留證，可以隨意到外面去工作，林樹根這樣做等
    於是妨害被告的家庭。其於99年10月6 日向台灣雲林地方法
    院檢察署檢察官，對林樹根提起妨害家庭之告訴，指稱「（
    問：你告何人何事？）告林樹根妨害家庭。」「（問：犯罪
    事實如何？）林樹根介紹我娶梁福秀，梁福秀在99年4 月22
    日入境，她沒有居留證，所以我在99年5 月17日去辦理結婚
    登記入戶口，梁福秀她在99年6 月12日外出工作，在99年7
    月22日有回來又出去，她的戶口在我這裡，但實際都沒有住
    在我這裡，因為梁福秀入境的時候沒有居留證沒辦法工作，
    林樹根去台中市移民署幫她辦好居留證，林樹根辦好之後就
    給梁福秀，我就沒辦法管梁福秀。」「（問：你如何證明林
    樹根把梁福秀拐走？）仲介的人去台中市移民署蓋好梁福秀
    良民證後，把居留證等相關資料讓梁福秀拿走，所以梁福秀
    才會離家出去。」（99年度偵字第5136號卷第3 頁）其於99
    年11月30日檢察官訊問時，供稱「（問：是否要告林樹根妨
    害家庭？）是。林樹根誘拐我太太梁福秀。我96年10月24日
    去大陸，96年10月29日辦理結婚登記，後來一直拖延，直到
    99年4 月梁福秀才來台灣，我們在99年5 月17日在台灣辦理
    結婚登記。」「（問：林樹根何時帶梁福秀去台中辦理居留
    證？）99年5 月17日。當日我們去辦理結婚登記後，林樹根
    就帶梁福秀去台中辦居留證蓋無犯罪紀錄的章，林樹根故意
    耍動作，讓梁福秀自己拿走居留證。」「（問：5 月17日，
    梁福秀有無回家？）有，但居留證等所有證件都是梁福秀自
    己保管。」「（問：梁福秀有無與林樹根同住？）沒有。」
    「（問：林樹根有無將梁福秀置於自己的實力支配之下？）
    沒辦法。我現在聽說梁福秀是在台北的餐廳工作。但是有鄰
    居跟我說她在西螺坐檯，但我無法確定他現在的行蹤。」「
    （問：梁福秀來台後的住所？）一開始住在我那邊。」「（
    問：梁福秀何時離家？）6 月17日。當日梁福秀稱要去台北
    玩兩天，因為梁福秀去找他同鄉，跟同鄉一起去台北，該同
    鄉綽號『圓圓』。」「（問：除居留證部分外，你還有何證
    據可證明林樹根誘拐梁福秀？）居留證是大陸人士的身分證
    。」「（問：辦理居留證是梁福秀還是林樹根的意思？）梁
    福秀的意思。但是我認為居留證應該是我帶梁福秀去辦裡，
    居留證應該由我保管，才能控制梁福秀的行蹤。」「（問：
    你有無將你的身分證件交給梁福秀？）有。但是我認為我應
    該有主導權，我是老公，應該是由我帶梁福秀去辦理。」「
    （問：梁福秀拿你的證件去辦理居留證，你是否知情？）那
    是去辦理無犯罪紀錄。我認為居留證應該是由我帶他去斗六
    辦。」「（問：居留證是否梁福秀自己要申辦的？）他辦理
    完才能找工作。」「（問：梁福秀辦理居留證後，有先回家
    ，6 月17日才離家？）是。」（99年度偵字第5136號卷第33
    頁至第35頁）
  (四)從被告的上述供詞來看，確實是意圖使林樹根受刑事處罰，
    而提出妨害家庭的告訴；然而，固然被告向檢察官指訴「林
    樹根誘拐我太太梁福秀。」不過，所謂「誘拐」只不過是被
    告自己對於下列事實在刑法上意義的判斷，其對檢察官描述
    的事實則為「其自己有把身分證交給梁福秀」「是梁福秀自
    己要去辦居留證的，辦完後也是梁福秀自己保管居留證」「
    林樹根帶梁福秀去辦完居留證的當日，梁福秀有回家」「之
    後是梁福秀自己離家的，林樹根沒辦法控制梁福秀行動」「
    如果林樹根不帶梁福秀去辦居留證，梁福秀自己不懂如何辦
    ，那麼，梁福秀就沒有居留證，就不至於出去工作，被告就
    可以控制梁福秀的行動」。而查：
    1.就被告描述的上述事實，與林樹根、梁福秀所述相符，可
      以採信，顯見被告固然意圖使林樹根受刑事處罰，然而並
      未虛構事實。
    2.就被告所描述的事實，並無「林樹根出於使梁福秀脫離家
      庭之意思，而實施引誘，將梁福秀置於自己實力支配之下
      」之情節，完全不至於讓林樹根有受刑事處罰之危險。
    綜上所述，檢察官提出之證據，不能證明被告於之前提出妨
    害家庭告訴時，有虛構事實、致林樹根受有妨害家庭刑事處
    分危險的情形，與上述誣告罪之客觀構成要件不符，即應為
    無罪之宣告。
五、適用的法律：刑事訴訟法第301條第1項。
本案經檢察官傅克強偵查起訴，檢察官何宗霖到庭執行職務。
中    華    民    國    100   年    11    月    3     日
            刑事第三庭  審判長法  官 林輝煌
                              法  官 蕭雅毓
                              法  官 陳雅琪
以上正本證明與原本無異。
如不服本判決，應於送達後10日內向本院提出上訴狀（須附繕本
），上訴於台灣高等法院台南分院。上訴書狀應敘述具體理由。
上訴書狀未敘述上訴理由者，應於上訴期間屆滿後20日內補提理
由書（須附繕本）於本院。（切勿逕送台灣高等法院台南分院）
告訴人或被害人對於本判決如有不服，而請求檢察官上訴者，其
上訴期間之計算以檢察官收受判決正本之日期為準。
                              書記官 邱明通
中    華    民    國    100   年    11    月    3     日